最高法院民事判決　　　　　　　　　　　　　　　八十七年度台上字第二四四三號
　　上　訴　人　訓眉建業株式會社
　　法定代理人　林　櫻
　　訴訟代理人　陳茂春律師
　　上　訴　人　鄭添泉
　　訴訟代理人　徐揆智律師
　　　　　　　　李淑妃律師
右當事人間請求拆屋還地等（給付租金等）事件，兩造對於中華民國八十七年五月四
日台灣高等法院第二審判決（八十六年度上字第九九六號），各自提起上訴，本院判
決如左：
    主  文
原判決關於命上訴人鄭添泉為給付及該訴訟費用部分廢棄。
右廢棄部分，上訴人訓眉建業株式會社在第二審之上訴駁回。
上訴人訓眉建業株式會社之上訴駁回。
廢棄部分歷審訴訟費用及駁回部分第三審訴訟費用，均由上訴人訓眉建業株式會社負
擔。
    理  由
本件上訴人訓眉建業株式會社（下稱訓眉會社）主張：坐落桃園縣大園鄉○○段二號
（改編前為同鄉○○段七二之二七號）土地為伊所有，對造上訴人鄭添泉於該地上建
有門牌號碼同鄉○○○路八號之三層樓房建物，並於民國七十九年（應為七十六年之
誤，見一審卷十二頁土地登記簿謄本）五月二十九日因時效而取得該土地面積一百二
十六平方公尺之地上權登記。詎對造上訴人自取得上述地上權登記之日起，應負擔相
當於租金之不當得利，竟拒不給付，經伊於八十五年一月十七日通知其繳納八十年一
月一日起至八十五年六月三十日止計新台幣（下同）四十九萬九千二百零八元租金，
亦不履行，所積欠伊地租顯達二年以上之總額，伊又以訴狀繕本之送達向對造上訴人
為撤銷地上權之意思表示，對造上訴人在伊系爭土地所建造之上開房屋即屬無權占有
。且按該土地申報地價總值年息百分之七計算，伊自八十年一月一日起至八十四年十
二月三十一日止共受有四十二萬九千三百五十六元之損害，自八十五年一月一日起至
同年六月三十日止亦受有六萬九千八百五十二元之損害等情，爰依民法第八百三十六
條第一項及不當得利之法律關係，求為命對造上訴人就伊所有系爭土地內一百二十六
平方公尺所設定之地上權登記撤銷及將上開三層樓房拆除返還土地與伊，並給付伊上
述不當得利四十九萬九千二百零八元暨自八十五年七月三十一日起至清償日止加計法
定遲延利息之判決（按：上訴人訓眉會社於原審追加其第一審已撤回之先位聲明，即
請求上訴人鄭添泉給付四十九萬九千二百零八元租金及自八十五年七月一日起按土地
申報地價總值年息百分之七計付月租部分，上訴人鄭添泉不表同意，經原審裁定駁回
上訴人訓眉會社追加之訴後，訓眉會社提起抗告，本院已另以裁定駁回其抗告在案）
。
上訴人鄭添泉則以：對造上訴人訓眉會社無當事人能力，該會社於八十二年四月十九
日社員會議未合法通知股東出席，所為決議選任林櫻為代表人行為難謂為有效。又地
上權設定登記並不以租金為要件，本件地上權登記之初，無任何租金之約定，對造上
訴人請求伊支付上述四十九萬九千二百零八元租金尚有未合，且系爭地上權登記並無
得撤銷之原因存在，對造上訴人訴請伊撤銷地上權登記，拆屋還地及給付不當得利，
即非正當等語，資為抗辯。
原審審理之結果，以：查上訴人訓眉會社係台灣地區日據時代已成立之會社，光復後
雖未依法辦理公司登記，但仍不失為合夥性質之團體，應認其有訴訟法上之當事人能
力。且上訴人訓眉會社於八十二年四月十九日召開社員會議，選任林櫻為代表人，已
據其提出會議紀錄及公證書為證，上訴人鄭添泉所辯社員大會未通知股東大川清一列
場一節，該召集程序縱有瑕疵亦僅股東得聲請法院撤銷該決議之問題而已，上訴人鄭
添泉既未能證明上開決議業經撤銷，自不得以上訴人訓眉會社召集程序不合法而否認
其決議之效力。其次，本件上訴人鄭添泉之地上權係因時效而取得，並於七十六年五
月二十九日經地政機關辦妥地上權登記，兩造間並無地租之約定等情，有上訴人訓眉
會社提出之土地登記簿謄本及原審另案七十五年度上字第二○三號民事判決影本等件
為憑，復為兩造所不爭執，足見上訴人鄭添泉取得該地上權登記後使用系爭土地乃屬
有正當權源。且該地上權既無地租之約定，則上訴人訓眉會社以上訴人鄭添泉未繳納
地租達二年以上為由，並依民法第八百三十六條第一項之規定，訴請撤銷地上權登記
及命上訴人鄭添泉拆除上開三層樓房返還土地，即非有據。又上訴人訓眉會社於上訴
人鄭添泉取得上述地上權前後，均未同意上訴人鄭添泉無償使用系爭土地，是以上訴
人鄭添泉就上訴人訓眉會社因而所受之損害，即應負賠償之責，要屬無疑。查上訴人
鄭添泉上開三層樓房占用系爭土地達一百二十六平方公尺，該土地未申報地價，依「
八十年六月三十日以前」、「八十年七月一日至八十三年六月三十日」、「八十三年
七月一日以後」之公告地價依序為每平方公尺一萬零一百元、一萬二千元、一萬三千
二百元，各乘以百分之八十即係其申報地價，以及上訴人鄭添泉之房屋現經營電器行
，面對十五公尺寬道路，人車往來頻仍，自應以該土地申報地價總值年息百分之七計
算上訴人訓眉會社因之所受之損害為適當。從而，上訴人訓眉會社本於不當得利之法
則，請求上訴人鄭添泉依原判決附表所載之計算方式，給付自八十年一月一日起至八
十五年六月三十日止五年六個月之損害金計四十七萬五千九百二十六元暨自八十五年
七月三十一日（原判決理由欄誤載為七月一日）起算之法定遲延利息，洵屬正當，應
予准許，超過部分之請求，則非有據，不應准許，為其心證之所由得。爰將第一審所
為上訴人訓眉會社敗訴之判決，部分廢棄，改判上訴人鄭添泉應給付上訴人訓眉會社
上開四十七萬五千九百二十六元不當得利本息，並就其餘部分維持第一審所為上訴人
訓眉會社敗訴之判決，駁回其上訴。
原判決關於命上訴人鄭添泉給付四十七萬五千九百二十六元不當得利本息部分（即廢
棄改判部分）：
按不當得利，須以無法律上之原因而受利益，致他人受損害為其成立要件。其因時效
而取得權利，民法上既有明文規定，即與無法律上之原因而受利益之情形有別，自不
生不當得利之問題（見：本院四十七年台上字第三○三號判例）。本件上訴人鄭添泉
占用上訴人訓眉會社系爭一百二十六平方公尺土地建屋，並已於七十六年五月二十九
日因時效而取得地上權登記，既為原審合法確定之事實，則上訴人鄭添泉本於該地上
權登記而使用系爭土地，即與無法律上原因而受利益之情形有間。上訴人訓眉會社逕
依不當得利之法則，請求上訴人鄭添泉給付自八十年一月一日起至八十五年六月三十
日止計四十七萬五千九百二十六元之損害金本息，依上說明，自非有據。乃原審見未
及此，徒因上訴人鄭添泉無償使用土地致上訴人訓眉會社受有損害等由遽為此部分上
訴人鄭添泉敗訴之判決，即有未合。鄭添泉上訴論旨執以指摘原判決此部分不當，求
予廢棄，非無理由。應由本院本於原審確定之事實，將該部分原判決廢棄，並自行判
決，改判駁回上訴人訓眉會社在第二審之上訴，以臻適法。
原判決關於駁回上訴人訓眉會社其餘上訴部分（即駁回上訴部分）：
查上訴人訓眉會社請求上訴人鄭添泉撤銷地上權登記、拆屋還地及其餘二萬三千二百
八十二元不當得利本息部分，原審本於上述理由判決上訴人訓眉會社敗訴，駁回其上
訴，經核於法並無違背。訓眉會社上訴論旨仍執陳詞，並就原審已說明論斷之事項及
其他與原判決基礎無涉之理由，指摘原判決此部分為不當，求予廢棄，難謂有理由。
據上論結，本件上訴人鄭添泉之上訴為有理由；上訴人訓眉會社之上訴為無理由，依
民事訴訟法第四百七十七條第一項、第四百七十九條第一項、第四百八十一條、第四
百四十九條第一項、第七十八條，判決如主文。
中      華      民      國    八十七    年      十      月    二十二    日
                              最高法院民事第七庭
                                  審判長法官  朱  錦  娟
                                        法官  蘇  茂  秋
                                        法官  蘇  達  志
                                        法官  顏  南  全
                                        法官  葉  賽  鶯
      右正本證明與原本無異
                                              書  記  官
中      華      民      國    八十七    年     十一     月      四      日
